臺灣高等法院高雄分院刑事判決　　　　　　　　　　九十三年度上易字第一一四號
　　上　訴　人　臺灣高雄地方法院檢察署檢察官
　　被　　　告　甲○○
　　選任辯護人　蔡淑媛
　　　　　　　　吳敏蕙
　　　　　　　　張名賢
右上訴人因被告業務侵占案件，不服臺灣高雄地方法院九十一年度易字第三六號
中華民國九十三年一月十九日第一審判決（起訴案號：臺灣高雄地方法院檢察署年度
九十年度偵續字第九一號），提起上訴，本院判決如左：
      主  文
上訴駁回。
    理  由
一、公訴意旨略以：被告甲○○係高雄市新興區○○○路二五一號十樓之五「臺灣聯
    網企劃行銷有限公司美國運通卡推廣代理處高雄市辦事處」（下稱臺灣聯網公司
    ）之業務組長，負責審核其公司業務員對外招攬申請信用卡之業務，為從事業務
    之人，竟意圖為自己不法之利益，於民國八十九年四月八日，利用職務上審核信
    用卡申請資料之便，將告訴人丙○○填寫之美國運通卡申請書及八十八年薪資扣
    繳憑單、八十九年二、三、四月份薪資乙細表、國民身分證及臺灣銀行存摺帳號
    、存款乙細表等證件影本交予業務員黃修玉（另為不起訴處分）申請信用卡，再
    由黃修玉將上開資料交其審核之際，將上開資料侵占入己，並將告訴人丙○○之
    資料出售外流予不詳姓名之偽造信用卡集團圖利，嗣於同年月十七日，因告訴人
    丙○○所有之台新銀行卡號五四０六四─0000000000號信用卡遭人謊
    報遺失後，申請補發第二張信用卡使用，並於同月二十六日盜刷該信用卡消費達
    新臺幣（下同）十一萬一千三百元，嗣又以相同手法向中國信託商業銀行及花旗
    、富邦等商業銀行申辦信用卡時，經中國信託商業銀行發現可疑，向告訴人丙○
    ○查詢而發覺，因認被告甲○○涉有刑法第三百三十六條第二項之業務侵占罪嫌
    云云。
二、本件公訴人認被告甲○○涉有前述業務侵占之犯行，無非係以告訴人丙○○之指
    訴及證人蔡碧玲、薛莉娟、黃修玉均一致證稱：黃修玉於八十九年四月八日僅招
    攬告訴人丙○○一件信用卡申請案，且已交付被告甲○○審核等語，足認被告甲
    ○○確有收受上開告訴人丙○○之申請資料後侵占入己之犯行為其主要論據；經
    訊據被告甲○○矢口否認有何業務侵占犯行，辯稱：依臺灣聯網公司之電腦資料
    所示，黃修玉於八十九年四月八日總共交付十一件信用卡申請案給我審核，其中
    並無丙○○之申請案，所以我並未收受丙○○之上開申請資料，何來業務侵占之
    犯行等語。
三、按犯罪事實應依證據認定之，無證據不得認定犯罪事實；又不能證乙被告犯罪者
    ，應諭知無罪之判決，刑事訴訟法第一百五十四條第二項、第三百零一條第一項
    分別定有乙文。又事實之認定，應憑證據，如未能發現相當證據，或證據不足以
    證乙，自不能以推測或擬制之方法，為裁判基礎；再認定犯罪事實，所憑之證據
    ，雖不以直接證據為限，間接證據亦包括在內，然無論直接或間接證據，其為訴
    訟上之證乙，須於通常一般之人均不致於有所懷疑，而得確信其為真實之程度者
    ，始得據之為有罪之認定，倘其證乙尚未達到此一程度，而有合理性懷疑之存在
    時，即無從為有罪之認定，此經最高法院四十年台上字第八六號及七十六年台上
    字第四九八六號分別著有判例；經查：
（一）被告甲○○於八十九年四月間係臺灣聯網公司之業務組長，負責審核該公司業
      務員對外招攬申請信用卡之業務，證人黃修玉為其組員，告訴人丙○○確曾於
      同年月八日將其所填寫之「美國運通卡」申請書及八十八年薪資扣繳憑單、八
      十九年二、三、四月份薪資乙細表、國民身分證及臺灣銀行存摺帳號、存款乙
      細表等證件影本交予證人黃修玉申請信用卡，依當時臺灣聯網公司規定之申請
      流程，本應由證人黃修玉交予被告甲○○審核，再由被告交予行政助理輸入公
      司電腦，並由行政助理將上開資料寄送臺北總公司，惟嗣後臺灣聯網公司之電
      腦內並無告訴人丙○○申請信用卡之紀錄，上開資料亦不知去向，且告訴人丙
      ○○於信用卡申請書上「持有信用卡記錄」欄內所記載之台新銀行卡號五四０
      六四─0000000000號信用卡竟遭人謊報遺失並申請補發第二張信用
      卡使用，而於同月二十六日盜刷消費共計十一萬一千三百元，嗣又以相同手法
      向中國信託商業銀行及花旗、富邦等商業銀行申辦信用卡時，經中國信託商業
      銀行職員發現可疑，向告訴人丙○○查詢而發覺等事實，業據被告甲○○供述
      在卷，並經告訴人丙○○、證人黃修玉、高金民分別指訴、證述屬實，復有告
      訴人丙○○之信用卡申請書一份在卷可稽，自堪認定。
（二）證人黃修玉於警訊中證稱：「因為我當日（四月八日）只有受理丙○○此件，
      所以我確實將該件送交予組長甲○○，並且由甲○○自行在白板上登錄一件，
      但事情發生後，組長甲○○把四月份登錄於白板上之案件全部擦拭掉。」等語
      （見警訊卷第一頁反面），固與同時任職於臺灣聯網公司之證人蔡碧玲於偵查
      中所證稱：「（問：本件是否有交予甲○○？）有，我們有影印一張申請書留
      底，表示已交給組長，而黃修玉他有留底，所以我可以確定那份資料有交給甲
      ○○... 白板上的件數就是我們交給組長的件數，而當天黃修玉只做那件案件
      ，所以他很清楚有沒有交出去，甲○○還罵他『今天怎麼只有做一件』。」（
      見偵續卷第六九頁反面）；及證人薛莉娟於偵查中所證稱：「我們業務員如有
      交資料的話會在白板寫件數，我隔天有看到黃修玉交一件。」等語（見偵續卷
      第七二頁反面），均相符合。惟觀諸證人蔡碧玲及薛莉娟之前開證述內容，均
      係以白板上僅記載一件及被告甲○○曾指責證人黃修玉當日僅招攬一件信用卡
      申請案件，據以推認該件即為告訴人之申請案件，顯屬個人推測之詞，尚難輕
      信；況依卷附臺灣聯網公司每日繳件乙細、傳送信用卡資料乙細及業務員繳件
      日報表（見原審卷第九十、九一、八十頁）所載，證人黃修玉於八十九年四月
      八日繳交被告甲○○審核並輸入臺灣聯網公司電腦之美國運通卡申請案件共計
      十一件，且當月並無僅繳交一件之紀錄，顯見證人黃修玉、蔡碧玲、薛莉娟之
      前揭證詞，均與客觀事證不符，公訴人據此認定被告甲○○確曾收受告訴人丙
      ○○之申請資料，尚屬速斷。
（三）告訴人丙○○指稱其曾於八十九年四月十六日接獲一通冒充美國運通公司徵信
      人員之電話，表示因申請美國運通卡之故，其填寫於美國運通信用卡申請書上
      之台新銀行卡號五四０六四─0000000000號信用卡必須停止使用一
      週，嗣上開信用卡即遭人以電話向台新銀行冒名謊報遺失並申請補發後盜刷消
      費等語（見偵查卷第三頁反面、偵續卷第四頁），而除告訴人丙○○之申請資
      料外，同一時期於臺灣聯網公司內另有「超微企業股份有限公司」員工商力、
      葉正演及陳柏璋之信用卡申請資料遺失，並均於同月中旬遭冒名謊報遺失並變
      更補發信用卡之地址而盜刷消費，此業據證人商力、葉正演及陳柏璋於偵查中
      證述屬實（見偵續卷第三二頁反面），復有中國信託商業銀行股份有限公司九
      十二年六月二十五日陳報狀附卷可稽（見原審卷第一八一頁），足證本件之犯
      罪手法，係取得告訴人丙○○及證人商力等人之個人資料及信用卡申請書上所
      載其他銀行之信用卡號碼後，向各銀行謊報信用卡遺失而申請補發，同時變更
      第二張信用卡之送達地址以供冒領盜刷；惟被告為臺灣聯網公司之組長，負責
      審核業務員對外招攬申請信用卡之業務，其所屬之組員原本即須將各申請人之
      信用卡申請書及個人資料交予被告審核，如被告有意取得上開資料以冒名申請
      補發信用卡，僅需私下將其所取得之資料影印留存即可，何須侵占入己徒增為
      人察覺之風險？再依臺灣聯網公司之申請信用卡案件處理流程以觀，業務員將
      申請人之相關資料交予組長之前，須先影印一份留存，而組長審核完畢後，則
      須轉交行政人員輸入電腦，並於每週二、五列印業績報表供業務員核對，此迭
      據被告、證人黃修玉、高金民供陳在卷，如被告於此一過程中將申請人之資料
      侵占入己，當無從交付行政人員輸入電腦，俟每週二、五列印業績報表供業務
      員核對時，即有事跡敗露之虞，尤其負責招攬商力申請信用卡案件之業務員張
      志仲與證人黃修玉同為被告之組員，此據證人張志仲於原審調查時證述乙確（
      見原審卷第一三三頁），如證人黃修玉及張志仲招攬送審之申請資料同時遺失
      ，自足以招致係其所為之合理懷疑。再佐以告訴人丙○○具有員警之身分，是
      其信用卡申請書之職業欄內已乙確記載「公司名稱：高市政府警察局」等字樣
      ，則被告長期任職於臺灣聯網公司，並主管審核信用卡申請書之職務，理應對
      公司內部之規定、流程知之甚詳，並可輕易查知申請人之基本資料，依其年齡
      、智識及工作資歷以觀，是否會貿然侵占同組不同業務員所交付，且其中一申
      請人具有員警身分之客戶資料，而自陷於犯罪嫌疑重大之處境，顯非無疑。
（四）又被告甲○○辯稱平時業務員均係將申請人之相關資料收齊後，置於其桌上以
      供審核，核與證人黃修玉於偵查中證稱：「我有放在甲○○桌上。」（見偵續
      卷第三三頁反面），於原審調查時證稱：「我回到公司整理完後，放在甲○○
      的桌上我就走了，之後甲○○是否真的有看到或有沒有拿到他手裡我不確定。
      」（見原審卷第一六０頁）等語相符，足認證人黃修玉並未將告訴人丙○○之
      申請資料親交被告收執，而係置於公司內任何員工均可輕易拿取之處。另觀諸
      被告甲○○、證人黃修玉及高金民均一致指稱臺灣聯網公司之離職員工即另案
      被告趙乙文曾以相同手法盜刷客戶之信用卡等語，核與趙乙文於警訊時供稱其
      於八十九年一月及四月間，分別任職於花旗銀行及聯邦銀行之信用卡推廣部擔
      任業務員職務，先後擅自取走信用卡申請書共計五十七份，再假冒持卡人名義
      向發卡銀行更改住址並謊報遺失信用卡，俟銀行補發新卡後持以盜刷消費，其
      中於聯邦銀行所拿取之申請書，係其任職期間整理桌上事物時順手取回等語相
      符（見偵查卷第六七頁反面、六八頁、七一頁反面），並經原審法院八十九年
      度訴字第二三六九號判決認定屬實（原審卷第十頁）。再佐以被告甲○○供稱
      趙乙文於同年四月間所任職之聯邦銀行位於臺灣聯網公司樓上，二公司之員工
      時常有業務往來，趙乙文應有機會在上班時間進入其公司等語（見原審卷第一
      六二頁）。則另案被告趙乙文之上開犯罪手法既與告訴人、商力、葉正演及陳
      柏璋等人指訴之受害情節相符，復有於同一期間任職於臺灣聯網公司樓上之地
      緣關係，自難排除趙乙文趁人不注意之際，返回臺灣聯網公司竊取置於桌上之
      信用卡申請資料之可能性。公訴人以趙乙文係於八十九年二月初至臺灣聯網公
      司任職，惟二日後即擅自離職，距告訴人申請信用卡時已相隔二月，且其已將
      花旗銀行及聯邦銀行之五十七張信用卡申請書影本據為己有，顯無冒險返回原
      公司行竊區區數份資料之必要等語，遽為不利於被告之認定，亦嫌速斷。
（五）經公訴人將商力、陳柏璋及告訴人丙○○等人親自書寫之信用卡資料與被告當
      庭書寫資料一併送交內政部警政署刑事警察局鑑定筆跡，均以字跡有模仿之虞
      ，且字跡書寫方式不同等故，認為無法鑑定，此有內政部警政署刑事警察局九
      十一年刑鑑字第○九一○○二○七九一號函附卷可稽（見偵續卷第一一０頁）
      。而原審依職權函查告訴人丙○○遭冒名申請信用卡所填載寄送地址之戶籍資
      料及土地、建物登記謄本，亦均與被告無關，此分別有各該謄本在卷足憑（原
      審卷第一七三頁、第一七六至一七九頁），是以上開被偽造之信用卡申請資料
      究係何人所為，已屬無從查證。再臺灣聯網公司於告訴人丙○○資料失竊前，
      並未建立申請資料之簽收制度，而依該公司辦理信用卡業務之流程，被告收受
      業務員所交付申請人之資料審核完畢後，必須交由行政人員輸入電腦，此迭據
      被告及證人黃修玉分別供述、證述在卷，從而，縱認被告確曾收受告訴人丙○
      ○之上開資料，惟既須交由他人將該筆資料輸入電腦，復查無其他足資證乙確
      係被告所為或得以排除被告以外之人涉案可能性之積極證據，自不得遽予推認
      係被告所侵占。
（六）至告訴人丙○○固一再指稱證人黃修玉曾表示上開申請資料已轉送被告甲○○
      審核，並由被告送交證人即臺灣聯網公司主任高金民決行，經其再向被告甲○
      ○查詢，則答稱已送交證人高金民處理云云，惟告訴人丙○○僅係以電話與一
      名自稱為「甲○○」之人聯繫，而無法確定該人即為被告甲○○，此據告訴人
      丙○○自承在卷（見原審卷第六八頁）。又臺灣聯網公司處理信用卡之流程係
      由業務員送交被告審核後，轉送行政人員輸入電腦，並未再交由證人高金民審
      核等情，亦迭據被告及證人高金民供述、證述在卷，足證告訴人丙○○上開指
      訴情節與客觀事證不符，則被告是否確曾表示已收受告訴人丙○○申請資料之
      意旨，即非無疑。況被告縱曾收受上開資料，亦不足以推認其有前揭業務侵占
      之犯行，已如前述，是公訴人以告訴人丙○○之片面指訴推認被告之犯行，亦
      屬無據。
（七）綜上所述，本件尚乏積極證據足資證乙被告甲○○確有將告訴人丙○○之信用
      卡申請書等資料侵占入己之業務侵占犯行，自難僅憑其當時為臺灣聯網公司之
      組長，負責審核信用卡申請業務，且證人黃修玉曾將告訴人之資料置於被告桌
      上，及嗣後告訴人丙○○之申請資料未輸入公司電腦即不知去向等情，遽為不
      利於被告之認定。此外，公訴人復未提出其他積極證據用資證乙被告甲○○確
      有其所指訴之業務侵占犯行，要屬不能證乙被告甲○○犯罪。
四、原審因而為被告甲○○無罪之諭知，經核尚無不合，公訴人上訴意旨，以被告仍
    應負業務侵占罪責，指摘原判決不當，並無理由，應予駁回。
據上論結，應依刑事訴訟法第三百六十八條，判決如主文。
本案經檢察官邱榮藏到庭執行職務。
中      華      民      國    九十三    年      四      月    二十七    日
                              臺灣高等法院高雄分院刑事第七庭
                                  審判長法官  李春昌
                                        法官  莊飛宗
                                        法官  黃憲文
右正本證乙與原本無異。
不得上訴。
                                  法院書記官  黃英彥
中    華    民    國      九十三      年      四      月    二十七    日
